臺灣高等法院民事判決　　　　　　　　96年度上更(二)字第18號
上　訴　人　甲○○
訴訟代理人　陳鄭權律師
複代理人　　黃勃叡律師
　　　　　　邱奕澄律師
被上訴人　　乙○○
訴訟代理人　曹大誠律師
上列當事人間返還不當得利等事件，上訴人對於中華民國92年6
月26日臺灣臺北地方法院92年度訴字第835號第一審判決提起上
訴，經最高法院第二次發回更審，本院於96年5月23日言詞辯論
終結，判決如下：
    主  文
原判決關於駁回上訴人後開第二項之訴部分，及訴訟費用（除確
定部分外）之裁判廢棄。
被上訴人應給付上訴人新台幣伍拾萬元，及自民國九十二年四月
十四日起，至清償日止，按週年利率5%計算之利息。
其餘上訴駁回。
第一、二審及發回前第三審訴訟費用（除確定部分外）由被上訴
人負擔四分之一，餘由上訴人負擔。
    事  實  及 理 由
一、上訴人起訴主張：兩造及訴外人高竹民（以其妻林美枝名義
    ）於民國（下同）86年5 月15日簽訂合作契約書（下稱系爭
    合作契約書），共同出資成立最佳女主角婚紗攝影有限公司
    （下稱最佳女主角公司），由被上訴人任該公司之負責人。
    被上訴人因需用資金，先後於87年7月15日及同年9月15日向
    伊借貸新臺幣（下同）100萬元及50萬元 。嗣又為拓展該公
    司業務規模，三人乃約定一切對外業務均以被上訴人個人名
    義為之，所需資金則由三人平均分攤，嗣伊分別於87年6 月
    30日及同年7 月15日為該公司墊款而匯入17萬元及25萬元，
    被上訴人應負擔3分之1即14萬元；之後，復因該公司為增資
    ，三人又於87年7 月24日簽訂協議書，約定由伊提供擔保向
    銀行借貸300萬元，惟因貸款不成，乃由伊陸續於87年9月間
    至88年1 月間匯款至該公司，代墊所需資金，共計219萬8千
    元，而被上訴人曾簽發165 萬元之本票一張交與伊執有，以
    為擔保，是應按300分之165比例分攤128萬8 千9百元。惟被
    上訴人向伊借貸之150 萬元，及應分擔伊代墊該公司資金共
    134萬8 千9百元，迄不返還等情，爰依消費借貸關係及不當
    得利之法則，求為命被上訴人給付284萬8 千9百元，並加付
    法定遲延利息之判決。
二、被上訴人則以：依系爭合作契約書之約定，上訴人之股份比
    例為100分之30，應出資118萬元，另上訴人對裝潢、器材及
    經常準備金在200萬元範圍內，應再負擔100萬元，故上訴人
    合計應給付伊318萬元，惟其自86年5月21日給付伊訂金20萬
    元後，其餘金額均未付，是上訴人匯入150萬元及42 萬元部
    分，全係屬其遲延履行依系爭合作契約書所應交付款項之一
    部；至上訴人匯入合計219萬8千元部分，係在伊已退股及完
    成股權轉讓，並變更登記完成後之事，伊對該公司已不再有
    任何權利義務，自不再分擔盈虧等語，資為抗辯。
三、原審判決駁回上訴人之訴，上訴人提起上訴，本院以92年度
    上字第790 號判決駁回上訴，上訴人提起第三審之上訴，經
    最高法院發回，本院以94 年度上更(一)字第106號判決，命被
    上訴人給付上訴人100 萬元及法定利息，並駁回上訴人其餘
    之訴，上訴人對其不利部分再提起第三審之上訴，經最高法
    院發回（即184萬8900 元部分，其餘上訴人勝訴部分已確定
    ）。上訴人之上訴聲明：(一)原判決不利於上訴人之部分廢棄
    。(二)被上訴人應再給付上訴人新台幣1,848,900元及自92年4
    月14日起，至清償日止，按年息百分之五計算之利息。(三)第
    二項之聲明，上訴人願供擔保，請准宣告假執行。(四)第一、
    二審暨發回前第三審訴訟費用均由被上訴人負擔。被上訴人
    之答辯聲明：上訴駁回，第一、二審暨發回前第三審訴訟費
    用由上訴人負擔10分之7。
四、、兩造不爭執之事實：
  (一)上訴人及訴外人高竹民於86年5 月15日與被上訴人簽訂系爭
    合作契約書，約定由上訴人及訴外人高竹民投資被上訴人所
    負責之最佳女主角公司為合夥人，股份比例為被上訴人占百
    分之40、上訴人及訴外人高竹民各占百分之30，上訴人及訴
    外人高竹民應分期給付被上訴人釋股金118 萬元，另各給付
    增資款100萬元，被上訴人則毋庸再行出資（見原審83 頁之
    合作契約書、85頁之備註欄）。
   (二)上訴人曾先後於87年7月15日匯款100萬元、及於87年9月10
     日匯款50萬元，共計150萬元予被上訴人。
   (三)上訴人又曾先後於87年6月30日匯款17萬元、於87年7 月15
     日匯款25萬元、於87年9月1日匯款15萬8千元、於87年9 月
     15日匯款54萬元、於87年10月30日匯款50萬元、及於88年1
     月19日匯款100萬元，共計264萬8千元入最佳女主角公司之
     銀行帳戶。
五、兩造之爭點：
  (一)兩造間是否成立借貸關係？上訴人得否依民法第478條規定
    ，請求被上訴人返還借款150萬元？
  (二)上訴人得否依民法第179條規定，請求被上訴人返還134萬8
    千9百元？
    １、簽立協議書前之14萬元部分：
      (1)上訴人於87年6月30日、7月15日分別匯款17萬元、25萬
        元之原因為何？是否屬於兩造、高竹民應分攤之出資，
        而由上訴人代墊？
      (2)如屬三人之出資，則被上訴人就其應分攤部分（3分之1
        ）是否無法律上原因而受利益？
     ２、簽立協議書後之120萬8千9百元部分：
       (1)上訴人於87年9月1日匯款15萬8千元、9 月15日匯款54
         萬元、10月30日匯款50萬元、88年1月19日匯款100 萬
         元之原因為何？是否屬於兩造、高竹民應分攤之出資
         ，而由上訴人代墊？
       (2)如屬3人之出資，則被上訴人就其應分攤部分（3分之1
         ）是否無法律上原因而受利益？
六、上訴人主張被上訴人因需用資金，分別於87年7月15日及同
    年9 月15日向伊借貸100萬元及50萬元，共計150萬元，伊依
    據消費借貸關係及不當得利之法則，請求被上訴人返還等情
    ，並提出銀行往來明細表為證 (見原審卷5頁）。本院於 96
    年度上更(一)字第106號判決，已就其中之100萬元部分，認定
    被上訴人確有向上訴人借款100 萬元，而判決上訴人勝訴確
    定。茲尚應審究者為，上訴人所主張之其於87年9 月10日匯
    款50萬元至被上訴人帳戶內，此50萬元究係借款，或兩造間
    另存有其他法律關係。經查，上訴人主張系爭50萬元係被上
    訴人向其借款，而被上訴人於原審至本院更(一)審時，則抗辯
    係依系爭合作契約書之約定，上訴人之股份比例為百分之30
    ，應出資118 萬元，另上訴人對裝潢、器材及經常準備金在
    200萬元範圍內，應再負擔100萬元，故上訴人合計應給付伊
    318萬元，惟其自86年5月21日給付伊訂金20萬元後，其餘款
    項均未付，是上訴人匯入150萬元（按此之150萬元，包括上
    述已確定之100萬元在內，該100萬元係於87年7 月15日匯入
    被上訴人帳戶內），全係屬其遲延履行依系爭合作契約書之
    約定，所應交付款項之一部云云（見更(一)審判決第2 頁倒數
    第10行）；而於本次最高法院發回更審後，則改稱：「（問
    以：被上訴人既然在87年7月26日退股，為何還在87年9月15
    日匯款入其戶頭？）頂赫麗婚紗公司之款項，都是由被上訴
    人個人支票支付的，該日（即87年9 月15日）正好有一張50
    萬元支票到期，以便該支票兌現。」（見上更(二)卷95頁）又
    狀稱：「薇薇新娘公司與最佳女主角公司為一家公司，薇薇
    新娘公司頂讓赫麗婚紗公司之價金為3,500, 000元，係由被
    上訴人借予薇薇新娘公司7 張支票以付價款，每張各50萬元
    ，期間自87年5月31日至87年10月15日為止，上訴人於87年9
    月15 日匯入被上訴人帳戶50萬元，應為軋付當日到期支票，
    應無疑義。」等語（見同上卷第124至126頁）。經查：
  (一)據證人高竹民前在本院到場證稱：「（法官問：上訴人甲○
    ○將150萬元匯入被上訴人乙○○戶頭你知否？）我知道這
    件事。有兩筆，一筆是私人借款，一筆是公司借款。第一筆
    我印象中是在87年7月中匯入100萬元左右，那筆是私人借貸
    。另一筆是公司要遷移擴大、增資，在87年8 月中，這筆匯
    入金額我忘了，不是50 萬元就是100萬元」、「（法官問：
    乙○○私人借貸多少？）100萬元。這100萬元用途我不知道
    …100 萬元匯到乙○○戶頭的事情我知道，…不是和談增資
    同一天，…他們在談，我在我的辦公桌聽到的」（見本院上
    字卷35頁至40頁之準備程序筆錄）。
  (二)惟證人高竹民所稱之上述100萬元部分，業經本院更(一) 審判
    決認定為被上訴人向上訴人借款，而判命被上訴人給付，已
    如前述。
  (三)雖證人高竹民又稱另一筆50萬元，為公司借款，在87年8 月
    中云云，但查上訴人所主張之50萬元係於87年9 月15日由上
    訴人直接匯入被上訴人個人帳戶內，並未主張係於87年8 月
    中曾匯款50萬元入被上訴人個人帳戶內，此為被上訴人所不
    爭執，是證人高竹民87年8 月中匯款，已與事實不符，且被
    上訴人亦未抗辯上訴人於87年8 月中，曾匯另一筆50萬元款
    項進入其帳戶中，而最佳女主角公司另有銀行帳戶（如後所
    述），果如證人高竹民所稱係公司借款，何以未將將50萬元
    匯入最佳女主角公司帳戶，而匯入被上訴人個人帳戶內，實
    與情理有違。再者，被上訴人已於87年7 月26日退股，此為
    上訴人所不否認，設上訴人所匯予被上訴人上開50萬元，果
    係上訴人所應付與最佳女主角公司之款項，則上訴人應不可
    能於被上訴人退股後，不將款匯入公司帳戶，反而匯入被上
    訴人個人帳戶內，顯違常情。
  (四)另依兩造與訴外人高竹民（以其妻林美枝名義）所簽定系爭
    合作契約書第2條約定，上訴人與高竹民應給付被上訴人118
    萬元之讓渡股份價金，二人平均分攤，上訴人應給付被上訴
    人59萬元，再加上該契約書第3條增資200萬元，上訴人分攤
    100萬元，合計上訴人應付159萬元，此亦為被上訴人所不否
    認（本院卷13 頁背面）。關於此159萬元，上訴人一再強調
    於86年7月3日至87年5 月15日期間內，由其在上海商業儲蓄
    銀行帳戶，及其夫在台北一信昆明分社活期存款帳戶，前後
    提領159 萬元，交與被上訴人，並提出交易明細為證（見本
    院卷22、23、30、34至38頁），但被上訴人則否認有收受上
    開159 萬元，雙方各執一詞。再依上開契約書附件所示之上
    訴人與訴外人高竹民應分別於86至87年給付被上訴人付款辦
    法，並無上訴人應於上開期間一次應付被上訴人50萬元之約
    定，是被上訴人所辯系爭50萬元，係上訴人遲延履行依系爭
    合作契約書之約定所應交付款項云云，尚與事實不符，核非
    可採。
  (五)被上訴人另於本次更審時，辯稱薇薇新娘公司與最佳女主角
    公司為一家公司，薇薇新娘公司頂讓赫麗婚紗公司之價金為
    3,500,000元，係由被上訴人將其個人7張支票借予薇薇新娘
    公司以支付價款，每張各50萬元，期間自87年5 月31日至87
    年10月15日為止，上訴人於87年9 月15日匯入被上訴人帳戶
    50萬元，應為軋付當日到期支票云云。惟上訴人則否認該匯
    入之50萬元與上開二公司之頂讓有任何關係。經查，最佳女
    主角公司其經營之業務為紀錄影片拍攝及婚紗攝影業務、禮
    服出租、照相器材出租，其董事為林佳芳（即上訴人）、股
    東為張國維、張素珍、林美枝、周玲玲、洪慧敏：而薇薇新
    娘公司經營之業務為照相器材零售業、演藝活動業、服飾設
    計業、國際貿易業、攝影業，其董事周姿利、股東為林佳芳
    、乙○○、李孝儀、張素珍，此有公司登記事項卡在卷可稽
    （上更一卷第131、132頁），該二公司之經營之業務不同，
    其董事及股東，亦屬各異，自屬不同之兩家公司，亦非同一
    法人，被上訴人稱該二公司為一家公司，核非可採。則薇薇
    新娘公司頂讓赫麗婚紗公司，與最佳女主角公司應無關聯，
    縱被上訴人有以其個人7張支票共350萬元，代薇薇新娘公司
    付頂讓赫麗婚紗公司之價金，亦係因其係以薇薇新娘公司之
    負責人出面訂約所致，此觀讓渡協議書自明（同上卷104、
    105 頁），則縱其有代薇薇新娘公司給付價金，亦屬薇薇新
    娘公司與被上訴人間應否或如何返還之問題，核與上訴人匯
    該系爭50萬元入被上訴人之帳戶，並無必然之關聯。何況，
    薇薇新娘公司之股東並非只連同上訴人共三人而已，何以上
    訴人個人即須負擔150 萬元（查上訴人係主張被上訴人所匯
    之150 萬元為軋付上訴人所代墊之頂讓款之一部分）是被上
    訴人之此一抗辯，亦不足採。被上訴人所辯，前後既屬矛盾
    而不可信，從而上訴人之主張則可信實，其依借貸關係主張
    被上訴人應返還50萬元，自屬有據，應予准許。
七、上訴人又主張嗣兩造及訴外人高竹民為拓展公司業務規模，
    三人乃約定一切對外業務均以被上訴人個人名義為之，所需
    資金則由三人平均分攤，伊乃先後於87年6月30日及同年7月
    15日為該公司墊款而匯入17萬元及25萬元，被上訴人應負擔
    3分之1即14萬元；復因公司增資，兩造與訴外人高竹民又於
    87年7月24日簽訂協議書，約定由伊提供擔保向銀行借貸300
    萬元，惟因貸款不成，乃由伊陸續於87年9月間至88年1月間
    匯款至該公司代墊所需資金，共計219萬8千元，而被上訴人
    曾簽發165 萬元之本票一張交與伊執有，以為擔保，是應按
    300分之165之比例分攤120萬8 千9百元，共應分擔伊代墊該
    公司之資金134萬8 千9百元，伊依據不當得利之法則，亦得
    請求返還云云；而被上訴人則抗辯伊早在87年7 月26日即已
    退股，且伊退股後，股權業已移轉，並改由上訴人擔任公司
    董事等情置辯。經查，被上訴人業於87年7 月26日退股（歷
    審判決誤載為87年6 月27日），股權業已移轉給訴外人周怡
    賢（原名周玲玲）等六人，並改由上訴人擔任該公司董事，
    有上訴人所提出之退股同意書及公司登記事項卡可稽（本院
    卷39頁、更(一)卷37頁至38頁），且證人即被上訴人退股時入
    股之周怡賢（原名周玲玲）亦在本院到場證稱：「（法官問
    ：何時加入最佳女主角婚紗公司為股東？）我是從87年6 月
    1日經林美枝的先生高竹民介紹我入股的，我投資160萬元」
    、「（法官問：提示本院更(一)卷102 頁之股東退股書，是否
    你簽名？）是的，沒錯，87年9 月27日我退股的」、「（法
    官問：被上訴人有無向上訴人要回支票印鑑章？）87年8 月
    間被上訴人有向上訴人要回支票印鑑章，但她並沒有還被上
    訴人，因當時公司還是上訴人在掌控」（見本院更(一)卷 122
    頁至123 頁之準備程序筆錄）；此外，上訴人就其主張被上
    訴人退股係為辦理銀行貸款所為虛偽意思表示，且其退股後
    ，仍實際掌控公司之業務云云，復不能舉證以實其說，自非
    可取。綜觀上情，被上訴人所為之此部分抗辯及證人周怡賢
    所為之上開證言既與前開退股同意書及公司變更登記事項卡
    所載之事證相符，應屬可取；而上訴人所為之此部分主張及
    證人高竹民所為附和上訴人所為此部分主張之證言則與上開
    事證不符，顯不足取。是上訴人於被上訴人退股後，因向銀
    行貸款不成，陸續於87年9月間至88年1月間匯款至該公司代
    墊所需資金，共計219萬8千元，被上訴人既已非該公司股東
    ，對該公司自不再負有任何權利義務，上訴人縱對該公司有
    代墊任何資金，均與被上訴人無涉。足見上訴人所為此部分
    之主張，亦非可取。至於87年6月30日及同年7月15日分別匯
    入該公司帳戶17萬元及25萬元共計42萬元部分，雖係在被上
    訴人退股之前，但查上開42萬元既係匯入薇薇新娘公司公司
    帳戶，而非匯入被上訴人之帳戶，且被上訴人又否認上訴人
    為其代墊款項，上訴人復未能舉證證明兩造間確有代墊款項
    之關係，或上訴人因其匯款至薇薇新娘公司，而使被上訴人
    獲有不當之利益，則上訴人主張依不當得利之法律關係，請
    求被上訴人返還134萬8千9百元，尚非有據，應予駁回。
八、至於上訴人另主張兩造與訴外人高竹民又於87年7 月24日簽
    訂協議書，約定由上訴人提供擔保向銀行借貸300 萬元，惟
    因貸款不成，乃由上訴人陸續於87年9月間至88年1月間匯款
    至該最佳女主角公司代墊所需資金，共計219萬8千元，而被
    上訴人曾簽發165 萬元之本票一張交與伊執有，以為擔保云
    云，經查，依上開協議書之約定，為擔保最佳女主角公司向
    銀行貸款300 萬元，乃約定由上訴人提供其所有台北縣永和
    市○○路136號4 樓之房地為擔保，被上訴人就該300萬元之
    債務，應簽發165 萬元之本票交付上訴人以為對上訴人之擔
    保。惟事後該300 萬元銀行貸款並未貸款成功，則上訴人對
    被上訴人所簽發該165 萬元之本票，應不得主張任何權利，
    自不待言，該165 萬元之本票亦與上訴人其後匯入最佳女主
    角公司任何款項，核無關係，並此說明。
九、綜上所述，上訴人依據消費借貸關係，請求被上訴人給付50
    萬元，及自起訴狀繕本送達後之92年4 月14日起，至清償日
    止，按年息百分之五計算之利息部分，自屬應予准許；至超
    過上開部分之請求，即屬不應准許。原審就上開應予准許部
    分，所為上訴人敗訴之判決，自有未洽。上訴論旨指摘原判
    決此部分不當，求予廢棄改判，為有理由，爰改判如主文第
    二項所示；就上開不應准許部分，所為上訴人敗訴之判決，
    所持理由雖有不同，但其結果並無二致，仍應予以維持。上
    訴論旨指摘原判決此部分不當，求予廢棄改判，應認為無理
    由。
十、至兩造其餘之攻擊或防禦方法及未經援用之證據，經本院斟
    酌後，認為均不足以影響本判決之結果，爰必一一論述，併
    此敘明。
十一、據上論結，本件上訴為有理由，依民事訴訟法第450條、第
    78條、第463條、第390條第2項、第392條，判決如主文。
中　　華　　民　　國　　96　　年　　6 　　月　　6   　日
                  民事第二庭
                      審判長法　官  吳謙仁
　　　　　　　　　　　　　　法　官  李瓊蔭
　　　　　　　　　　　　　　法　官  蘇瑞華
正本係照原本作成。
不得上訴。
中　　華　　民　　國　　96　　年　　6 　　月　　6 　　日
　　　　　　　　　　　　　　書記官  高澄純
